臺灣臺中地方法院刑事裁定　　　　　　 100年度聲判字第77號
聲　請　人
即告訴人　　楊建夫
代　理　人　陳俊寰律師
被　　　告　楊勝輝
上列聲請人因告訴被告妨害名譽案件，不服臺灣高等法院臺中分
院檢察署檢察長中華民國100 年7 月19日100 年度上聲議字第13
83號駁回聲請再議之處分（原不起訴處分案號：臺灣臺中地方法
院檢察署100 年度偵字第9870號），聲請交付審判，本院裁定如
下：
    主  文
聲請駁回。
    理  由
一、按告訴人不服上級法院檢察署檢察長或檢察總長認再議為無
    理由而駁回之處分者，得於接受處分書後10日內委任律師提
    出理由狀，向該管第一審法院聲請交付審判，刑事訴訟法第
    258 條之1 定有明文。次按，告訴人之告訴，係以使被告受
    刑事訴追為目的，是其陳述是否與事實相符，仍應調查其他
    證據以資審認，最高法院52年臺上字第1300號著有判例。再
    按刑事訴訟法第258 條之1 規定告訴人得向法院聲請交付審
    判，係對於「檢察官不起訴或緩起訴裁量權」制衡之一種外
    部監督機制，法院僅就檢察官所為不起訴或緩起訴之處分是
    否正確加以審查，以防止檢察機關濫權，依此立法精神，同
    法第258 條之3 第3 項規定法院審查聲請交付審判案件時「
    得為必要之調查」，其調查證據之範圍，自應以偵查中曾顯
    現之證據為限；而同法第260 條對於不起訴處分已確定或緩
    起訴處分期滿未經撤銷者得再行起訴之規定，其立法理由說
    明該條所謂不起訴處分已確定者，包括「聲請法院交付審判
    復經駁回者」之情形在內，是前述「得為必要之調查」，其
    調查證據範圍，更應以偵查中曾顯現之證據為限，不得就告
    訴人新提出之證據再為調查，亦不得蒐集偵查卷以外之證據
    ，否則，將與刑事訴訟法第260 條之再行起訴規定，混淆不
    清，亦將使法院兼任檢察官而有回復「糾問制度」之虞。再
    依此立法精神，法院就聲請交付審判案件之審查，應以審酌
    告訴人所指摘不利被告之事證未經檢察機關詳為調查斟酌，
    或不起訴處分書所載理由違背經驗法則、論理法則及證據法
    則為限，且法院裁定交付審判，即如同檢察官提起公訴使案
    件進入審判程序，是法院裁定交付審判之前提，尚必須偵查
    卷內所存證據已符合刑事訴訟法第251 條第1 項規定「足認
    被告有犯罪嫌疑」，應由檢察官提起公訴之情形，亦即該案
    件已經跨越起訴門檻（刑事訴訟法第258 條之3 第4 項參照
    ），否則，縱或法院對於檢察官所認定之基礎事實有不同判
    斷，但如該案件仍須另行蒐證、偵查始能判斷應否交付審判
    者，因交付審判審查制度並無如同再議救濟制度得為發回原
    檢察官續行偵查之設計，法院仍應依同法第258 條之3 第2
    項前段規定，以聲請無理由裁定駁回。
二、本件聲請交付審判意旨係以：
(一)、被告楊勝輝( 涉嫌公然侮辱部分，原署檢察官另行提起公訴
    ) 為皇將科技股份有限公司( 下稱皇將公司) 之負責人八與
    聲請人楊建夫訂有技術顧問合約，且由聲請人擔任皇將公司
    之副董事長職務，合約期間自97年9 月23日起至99 年9月30
    日止。被告明知聲請人於民國99年10月4 日，以存證信函通
    知被告及皇將公司，表示聲請人業於99年10月1日 起，辭去
    皇將公司副董事長及其他所有職務，詎被告竟基於誹謗之犯
    意，於99年10月29日，在皇將公司之「皇將興櫃公開資訊」
    ; 捏造發佈以: 聲請人「基於個人身體因素，無法繼續擔任
    副董事長及董事職務而請辭」之訊息(以 下簡稱系爭訊息)
    ，足以毀損聲請人社會評價，因認被告涉有刑法誹謗罪嫌。
(二)、且證人潘宇昕證稱: 當天上網發佈前，係楊勝輝透過特助黃
    素蓮，要求將原聲請人辭職內容為「生涯規劃」離職之公開
    資訊，未經聲請人同意而捏改為「個人身體因素，無法繼續
    擔任副董事長及董事職務」離職等語，被告明知聲請人之離
    職原因為上開技術顧問合約於99年9 月30日期限屆滿，被告
    卻捏稱聲請人辭職原因為「基於個人身體因素，無法繼續擔
    任副董事長及董事職務而請辭」等，被告之目的顯係蓄意斷
    絕聲請人謀職之機會，並使聲請人於再創新公司時銀行或財
    團投資者對聲請人健康及工作效率的產生疑慮，足稽此重大
    訊息發佈係按被告惡意指示所為。
(三)、被告所捏稱聲請人辭職原因為「基於個人身體因素，無法繼
    續擔任副董事長及董事職務而請辭」，應整體觀之，被告之
    意係指聲請人因身體因素而無法擔任副董事及董事之職務，
    而非單指身體因素而離職，其目的是在於使社會土的人認為
    聲請人有身體健康因素而無法擔任副董事及董事之職位，被
    告並非無惡意。是被告以此重大訊息之發佈實已造成損害聲
    請人因身體健康人格權之社會評價及團隊領導及創業慕集資
    金的機會。
(四)、原署於傳訊黃素蓮等證人時，並未傳訊聲請人到庭，而未予
    聲請人對證人之陳述表示意見之機會，黃素蓮所稱，楊建夫
    在公司時，常往返美國、台灣之間，聊天時也會提及身體有
    點負荷，蠻吃力的」等語並非實話。再查黃素蓮是被告多年
    來的特助一向依被告指示說話，依張芳霖總經理的報告黃素
    蓮特助及潘宇昕會計經理在出庭做證前在公司己先商計如何
    說話。又聲請人絕無提及「身體有點負荷，蠻吃力的」之語
    可求證與聲請人同處一室一年多的吳啟裕博士及一年的吳昱
    睿執行長，每日一起做研發工作的張芳霖總經理，工程人員
    汪克毅，張嘉琪，吳佳燕，楊勝強，林維平，王經緯，王俊
    隆等多人做證。
三、原不起訴處分理由略以：
    」之公開資訊為依據。然經傳7 證人黃素蓮( 即皇將公司董
    事長特助) 證稱: 正常發佈公開資訊之流程不會請示董事長
    楊勝輝，但涉及人事部分，有可能發佈前會請示楊勝輝，至
    於本件因為事隔太久，伊忘記有無先請示楊勝輝或楊勝輝有
    無指示要修改，以往公司發佈公開資訊都是參考以前的例稿
    ，伊不認為這件資訊的內容有貶視楊建夫之意味等語。顯見
    本件公開資訊之發佈，與一般常態之公開資訊無異，被告應
    無特別藉此公開資訊以達其毀損聲請人名譽之目的。
(二)、再證人潘宇昕即皇將公司前任財務經理雖證稱: 當天上網發
    佈前，係楊勝輝透過特助黃素蓮，要求將原內容為「生涯規
    劃」離職之公開資訊，改為「個人身體因素」離職一語。縱
    係爭公開資訊之內容係由被告修改並對外發佈，惟仍應先審
    酌該訊息是否達足以毀損他人名譽之事。係爭公開資訊之主
    旨為「公告本公司副董事長辭職乙事」，其中異動情形為「
    辭職」，是該資訊之重點即在對外公告其副董事長辭職乙事
    ，雖「異動原因: 基於個人身體因素，無法繼續擔任副董事
    長及董事職務而請辭」一情與聲請人自身認知有所出入，然
    此內容尚屬中性字眼之表達，依據一般社會之客觀通念加以
    判斷，實難認該訊息有何毀損聲請人之社會評價。該公開資
    訊之內容，在客觀上既非屬足以毀損他人名譽之事實，縱使
    該資訊係由被告修改並對外發佈，亦難謂與刑法誹謗罪之要
    件相符。綜上所述，被告所辯，堪可採信。此外，復查無其
    他積極證據足認被告有何犯行，揆諸首揭法條及判例要旨，
    自應為被告有利之認定，被告罪嫌應認尚有不足。
四、原再議駁回處分之理由略以：
(一)、原署傳訊證人黃素蓮( 即皇將公司董事長特助) 到庭證稱:
    正常發佈公開資訊之流程不會請示董事長楊勝輝，但涉及人
    事部分，有可能發佈前會請示楊勝輝，至於本件因為事隔太
    久，伊忘記有無先請示楊勝輝或楊勝輝有無指示要修改，以
    往公司發佈公開資訊都是參考以前的例稿，... 【楊建夫在
    公司時，常往返美國、臺灣之間，聊天時也會提及身體有點
    負荷，蠻吃力的】，伊不認為這件資訊的內容有貶視楊建夫
    之意味等語( 詳原署100 年度偵字第9870號卷第19頁) 。是
    證人黃素蓮身為公司發言人，該證詞與被告於原署之辯詞相
    符，是被告辯解並非空穴來風等情，應可認定。顯見係爭訊
    息之發佈，與一般常態之公開資訊無異，被告應無特別藉此
    公開資訊以達其毀損聲請人名譽之目的。
(二)、另聲請人舉證人潘字昕於原署之證詞，認被告確實有誹謗之
    意爭執之釐清: 按證人潘宇昕為被告公司前任財務經理於原
    署證稱: 當天上網發佈前，係楊勝輝透過特助黃素蓮，要求
    將原內容為「生涯規劃」離職之公開資訊，改為「個人身體
    因素」離職一語。縱系爭公開資訊之內容係由被告修改並對
    外發佈，惟仍應先審酌該訊息是否達足以毀損他人名譽之事
    。系爭公開資訊之主旨為: 公告本公司副董事長辭職乙事」
    其中異動情形為: 「辭職」，是該資訊之重點即在對外公告
    其副董事長辭職乙事，雖「異動原因: 基於個人身體因素，
    無法繼續擔任副董事長及董事職務而請辭」一情與聲請人自
    身認知雖有所出入，然此系爭訊息發佈時，聲請人已屬67歲
    年紀之人，況該訊息刊登尚屬中性字眼之表達，依據一般社
    會之客觀通念加以判斷，實難認該訊息有何毀損聲請人之社
    會評價。該公開資訊之內容，在客觀上既非屬足以毀損他人
    名譽之事實，縱使該資訊係由被告修改並對外發佈，亦難謂
    與刑法誹謗罪之要件相符。
(三)、再聲請人認該系爭訊息之發佈，影響聲請人日後求職、創業
    一節，核與本件被告所涉誹謗罪嫌是否成立之構成要件認定
    無涉，並附說明。
五、經查：
(一)、本件聲請人即告訴人楊建夫以被告楊勝輝涉犯誹謗罪嫌，向
    臺灣臺中地方法院檢察署檢察官提出告訴，經該署檢察官以
    100 年度偵字第9870號為不起訴處分後，聲請人不服，聲請
    再議，經臺灣高等法院臺中分院檢察署檢察長審核結果，認
    為原不起訴處分核無不當，於民國100 年7 月19日以100 年
    度上聲議字第1383號處分駁回再議。聲請人於100 年7 月26
    日收受該處分書後，委任律師於期間內之10 0年8 月1 日向
    本院提出書狀聲請交付審判等情，有上開臺灣臺中地方法院
    檢察署檢察官不起訴處分書（參臺灣臺中地方法院檢察署10
    0 年度偵字第9870號卷第39至41頁）、臺灣高等法院臺中分
    院檢察署處分書（參臺灣臺中地方法院檢察署100 年度偵字
    第9870號卷第56至61頁）、送達證書（參臺灣臺中地方法院
    檢察署100 年度偵字第9870號卷第63頁）、復有蓋有本院收
    件章之刑事聲請交付審判狀1 份附卷可稽，本件聲請程序合
    法，先予敘明。
(二)、按刑法第310 條第1 項、第2 項之誹罪，係以意圖散布於眾
    ，而指摘或傳述足以毀損他人名譽之事為成立要件，是誹謗
    罪之成立，行為人在客觀上須有指摘或傳述足以毀損他人名
    譽之事實，且在主觀上有毀損他人名譽之故意，方其構成要
    件該當性。而何謂足以損毀他人名譽之事，則應從一般社會
    之客觀通念就個別事實加以判斷，而非以當事人主觀之感受
    為認定之標準，此觀該條項之規定甚明。至行為人是否具有
    主觀構成要件故意，則須依行為當時之具體情況客觀判斷之
    ，倘無證據足證行為人係出於惡意之情況下，應推定其係以
    善意為之。從而，誹謗罪之成立，須證明行為人具實質之惡
    意，即明知為不實之確定故意或出諸不論真實與否之未必故
    意，始得追究行為人之責任，且在證據法則上，倘無證據足
    證行為人係出於惡意所為，即應推定其係以善意為之，此即
    所謂「真正惡意原則」之主要意涵。是依前述，行為人是否
    構成刑法上之誹謗罪，除必須合於誹謗罪之構成要件外，尚
    且須無前開「真正惡意原則」之適用後，始能以該罪相繩。
(三)、次按，刑法第310 條之誹謗罪，須以意圖散布於眾，而指摘
    或傳述足以毀損他人名譽之事為其構成要件。所謂名譽，係
    指個人在社會上人格地位之評價，一為生而俱有人格名譽，
    一為憑依人之資力、才智、地位、名望等社會評價所建立之
    聲譽。經查，本件聲請人原係皇將公司副董事長，聲請人於
    99年10月4 日以屏東縣廣東路郵局存證號碼第000488號存證
    信函通知皇將公司負責人長勝輝：「本人楊芥夫於中華民國
    97年9 月23日和楊勝輝簽訂買賣合約已於99年9 月30日到期
    。個人於99年10月1 日起辭去皇將科技股份有限公司副董事
    長職務，從99年10月1 日起，個人漢皇將科技有限公司因職
    務所有權力與義務既（按應為即之誤）刻停止。敬請董事長
    立既（按應為即之誤）招（按應為召之誤）開董事會通過此
    提案」等語。嗣皇將公司於99年10月29日依規定在證券交易
    所股市觀測站，以聲請人即副董事長因個人身體因素辭去董
    事及副董事長職務之重大訊息。徵諸「身體因素」乙詞，依
    一般上會通念觀察，係屬中性語詞，與誹謗罪所規範「個人
    在社會上人格地位評價」之名譽，顯屬不同概念之詞，以「
    身體因素」作為聲請人辭去皇將公司董事及副董事長職務之
    理由所發布之重大訊息，難認有何貶低聲請人名譽之處，更
    與其個人在社會上人格地位之評價無涉。
(四)、次查，證人黃素蓮於100 年5 月14日在臺灣臺中地方法院檢
    察署訊問時證稱：「（問：《提示告證六【皇將科技股份有
    限公司公開資訊】》其上提及副董事長辭職的事情，是何人
    發佈? 何人草擬? ）一般公告，都是涉及財務部門，由財務
    部門的人員擬稿。人員有輪調，實際何人擬稿要問潘宇昕。
    財務部擬好後，會先知會我有公告，內容我不一定會看，但
    我會要求他們一定要告知我，之後就直接發佈，不需要經過
    董事長。由財務部門直接將公告網路上傳，但財務部會告知
    我大概的內容。」、「（問：告證9 的公開資訊，是否董事
    長從擬稿、上網公告過程都不知情? ）正常公告流程都不會
    請示楊勝輝，但涉及人事部分，則有可能稍微知會楊勝輝，
    所以他有可能知情。我案發後，有問楊勝輝，但楊勝輝表示
    對於這一件公開資訊沒有印象。」、「（問：上開公開資訊
    ，內容提及「基於個人身體因素等等」是由何人擬稿? ）由
    財務部門擬稿，但可能會由我或楊勝輝稍微修飾。但本件時
    間太久，沒有印象。對於楊勝輝有無指示要修改，我也沒有
    印象。」、「我個人不認為該公開資訊內容有牽涉到妨害名
    譽的情事，因為網路公告內容，我們有參考以往的例稿」，
    「楊建夫在公司時，常往返美國、台灣之間，聊天之間，偶
    而也會提及他身體體力有點負荷，滿吃力的。所以我個人認
    為該公告並沒有對楊建夫造成傷害、該公告也沒有貶視楊建
    夫的意味」等語（詳見臺灣臺中地方法院檢察署100 年度偵
    字第9870號卷第19頁）。徵諸證人潘素蓮上開證言，被告楊
    勝輝縱或指示下屬將辭職原因由「生涯規劃」改「身體因素
    」，主觀上亦無貶低聲請人名譽之意。而證人潘素蓮皇將公
    司發言人，應不致甘冒偽證罪之刑責而虛偽陳述，其證詞應
    堪採信。
(五)、至聲請人以檢察官傳訊證人潘素蓮皇時，未令聲請人在場給
    詰問機會，並請求傳喚證人吳啟裕、吳昱睿、張芳霖、汪克
    毅、張嘉琪、吳佳燕、楊勝強、林維平、王經緯、王俊隆等
    人，以證明聲請人身體狀況並無證人潘素蓮皇所指「體力有
    點負荷，滿吃力的」等情。惟依上開說明，聲請交付審判其
    調查證據範圍，應以偵查中曾顯現之證據為限，不得就告訴
    人新提出之證據再為調查，亦不得蒐集偵查卷以外之證據，
    否則，將與刑事訴訟法第260 條之再行起訴規定，混淆不清
    ，亦將使法院兼任檢察官而有回復「糾問制度」之虞，聲請
    人上開聲請顯無理由。
六、綜上，原不起訴處分書及駁回再議處分書既已詳予調查偵查
    卷內所存證據，並敘明所憑證據及判斷理由，認既無積極證
    據證明被告楊勝輝涉有聲請人所指訴誹謗罪嫌；且經本院詳
    閱前開偵查案卷全卷後，認原處分所載證據取捨及事實認定
    之理由，亦無違背經驗法則或論理法則之情事，依偵查卷內
    所存證據，尚不符合刑事訴訟法第251 條第1 項規定「足認
    被告有犯罪嫌疑」檢察官應提起公訴之情形，亦即該案件並
    未跨越起訴門檻，是原檢察官及臺灣高等法院臺中分院檢察
    署檢察長以楊勝輝犯罪嫌疑不足，分別予以不起訴處分及駁
    回再議之聲請，於法並無不合。從而，本件聲請交付審判意
    旨指摘檢察官偵查未完備，請求交付審判，核無理由，應予
    駁回。
七、依刑事訴訟法第258條之3第2項前段，裁定如主文。
中    華    民    國    100    年    11    月    30   日
            刑事第六庭  審判長法  官   鍾堯航
                              法  官   郭德進
                              法  官   李立傑
以上正本證明與原本無異。
本裁定不得抗告。
                              書記官   陳怡臻
中    華    民    國    100    年    11    月    30   日